臺灣高等法院花蓮分院刑事判決  
110年度交上易字第13號
上  訴  人  
即  被  告  陳宏嘉


上列上訴人因公共危險案件，不服臺灣花蓮地方法院110年度交
易字第8號中華民國110年7月30日第一審判決（起訴案號：臺灣
花蓮地方檢察署109年度偵字第5060號），提起上訴，本院判決
如下：
    主  文
原判決關於禁戒保安處分之宣告撤銷。
上開撤銷部分，陳宏嘉應於刑之執行前，令入相當處所或以適
  當方式，施以酒精戒癮處分捌月。
其他上訴駁回。
    犯罪事實
一、陳宏嘉於民國109年11月23日下午4時許，在○○縣○○鎮某
    工地內飲用含有酒精成分之保力達2至3杯後，明知其已不能
    安全駕駛動力交通工具，仍基於酒後不能安全駕駛動力交通
    工具之犯意，於同日下午6時15分許自○○縣○○鄉○○村騎乘車
    牌號碼000-000號普通重型機車上路，沿○○縣○○鄉○○路右轉○
    ○縣○○鄉○○路O段由南往北行駛。嗣於同日下午6時20分許，
    行經○○縣○○鄉○○路0段與○○路交岔路口時，因行車未打方向
    燈為警攔查後，發現其身上散發酒氣，於同日下午6時31分
    許對其實施吐氣酒精濃度檢測，結果測得其吐氣所含酒精濃
    度達每公升0.44毫克，而悉上情。
二、案經花蓮縣警察局吉安分局報告偵辦。
　　理  由
一、上揭犯罪事實，業據被告陳宏嘉坦承不諱，並有酒精測定紀
    錄表、吐氣酒精濃度檢測程序暨拒測法律效果確認單、舉發
    違反道路交通管理事件通知單、證號查詢機車駕駛人、車號
    查詢機車車籍、財團法人台灣商品檢測驗證中心呼氣酒精測
    試器檢定合格證書各1份附卷可稽，足徵被告之自白與事實
    相符，應堪採信，本案事證明確，其犯嫌堪予認定。
二、被告行為後，刑法第185條之3於111年1月28日修正公布，於
    同年月30日施行。經比較新舊法，修正後之規定並未較有利
    於被告，是依刑法第2條第1項本文規定，本案應適用修正前
    刑法第185條之3。
三、是核被告所為，係犯修正前刑法第185條之3第1項第1款服用
    酒類不能安全駕駛動力交通工具而駕駛罪。被告前因公共危
    險案件，經臺灣花蓮地方法院(下稱花蓮地院)以108年度花
    交簡字第182號刑事簡易判決判處有期徒刑6月，併科罰金新
    臺幣(下同)6萬元確定，有期徒刑部分業於108年12月23日易
    科罰金執行完畢，為累犯。經參照司法院大法官釋字第775
    號解釋意旨，審酌本案已是被告第8次酒後駕駛為警查獲，
    其未能從多次懲罰中汲取教訓，刑罰感應力顯屬薄弱，依其
    違反義務之情節，查無縱量以最低法定刑仍屬過重之情，如
    依累犯規定加重其刑，應不致於發生行為人所受之刑罰超過
    其所應負擔罪責，致其人身自由遭受過苛侵害，而有違反罪
    刑相當原則之疑慮。因此，爰依刑法第47條第1項之規定加
    重其刑。
四、撤銷原判決及駁回上訴之理由
㈠、被告上訴意旨略以：案發當天，我是因為工作關係，身體溼
　  了，腳泡了一整天的水，冷的發抖，所以喝保力達保暖。我
    只有國小畢業，沒有別的工作可選，只能做粗工，又有輕度
    身心障礙，父親年邁，也需我照顧。所以，請求可以改判得
    易科罰金之刑，並且不用去禁戒等語。
㈡、本院之判斷
　⒈禁戒處分部分(即撤銷原判決部分)
　　⑴法律規定及解釋
　　　①因酗酒而犯罪，足認其已酗酒成癮並有再犯之虞者，於
        刑之執行前，令入相當處所，施以禁戒，刑法第89條第
        1項定有明文。參諸刑法第89條於94年2月2日修正立法
        時，法規主管機關法務部提出之立法說明記載：「醫療
        上酒癮（酒精依賴）之治療可分為三階段：㈠酒精戒斷
        症狀之處理；㈡因酗酒導致身體併發症之評估與治療；㈢
        復健。國內醫院所提供之治療，大抵為㈠與㈡之階段，如
        以全日住院方式進行，平均約須二週。至於㈢復健，因
        涉及戒酒「動機」及個案需要，其治療期間應為長期，
        而現行規定僅三月，對於已酗酒成癮而有再犯之虞之行
        為人而言，似嫌過短。從而，對於此類行為人之禁戒，
        固然在於使行為人戒絕酒癮，去除其再犯之因子，惟其
        戒除標準，醫學上並無絕對禁絕之標準，爰訂以最長期
        間為一年，由執行機關或法院就具體個案判斷，如執行
        中認已治癒或因其他情形而無治療之必要時，賦予法院
        免其處分執行之權，爰修正第二項。」
　　　②又刑法第89條第1項禁戒屬保安處分，而保安處分係對受
        處分人將來之危險性所為之處置，以達教化與治療之目
        的，為刑罰之補充制度。我國現行刑法採刑罰與保安處
        分之雙軌制，要在維持行為責任之刑罰原則下，為強化
        其協助行為人再社會化之功能，以及改善行為人潛在之
        危險性格，期能達成根治犯罪原因、預防犯罪之特別目
        的。保安處分之措施亦含社會隔離、拘束身體自由之性
        質，其限制人民之權利，實與刑罰同，本諸法治國家保
        障人權之原理及刑法之保護作用，其法律規定之內容，
        應受比例原則之規範，使保安處分之宣告，與行為人所
        為行為之嚴重性、行為人所表現之危險性，及對於行為
        人未來行為之期待性相當（司法院大法官釋字第471號
        解釋文及理由參照）。
　　⑵經查：
　　　①被告自98年間起有下列多次酒後不能安全駕駛之公共危
        險前科：
　　　　98年間，經花蓮地院以98年度花交簡字第400號判決判
          處拘役50日，如易科罰金以1,000折算1日，98年10月
          29日確定；
　　　　101年間，經花蓮地院以101年度花交簡字第441號判決
          判處拘役50日，如易科罰金以1,000折算1日，101年1
          1月26日確定；
　　　　101年間，經花蓮地院以101年度花交簡字第467號判決
          判處有期徒刑3月，如易科罰金以1,000折算1日，101
          年12月4日確定；
　　　　102年間，經花蓮地院以102年度花交簡字第75號判決
          判處有期徒刑6月，如易科罰金以1,000折算1日，102
          年5月3日確定；
　　　　103年間，經花蓮地院以104年度交易字第4號判決判處
          有期徒刑8月，104年3月3日確定；
　　　　104年間，經花蓮地院以104年度花交簡字第208號判決
          判處有期徒刑6月，如易科罰金以1,000折算1日，104
          年5月8日確定；
　　　　108年間，經花蓮地院以108年度花交簡字第182號判決
          判處有期徒刑6月，如易科罰金以1,000折算1日，108
          年8月14日確定；
　　　②本案已是被告第8次再犯醉酒駕駛罪，其未能控制己身，
        一再違犯，已見有酒精成癮之跡象。經本院囑託佛教慈
        濟醫療財團法人花蓮慈濟醫院(下稱慈濟醫院)鑑定被告
        是否已酗酒成癮，鑑定結果認為：陳員有8次酒駕行為
        ，仍無法拒絕工地同事飲酒邀約，顯然無法控制自己飲
        酒行為。陳員於面談中表示，因為工作驅寒或提神所以
        喝酒，對於保力達是補酒、可以提神，抱持堅定信念，
        所以雖多次受罰，在工作時也不拒絕飲酒邀約，顯見其
        對飲酒的強烈慾望。陳員知曉飲酒對肝臟、胃腸可能造
        成傷害，但仍持續在工作時飲酒。因此，依「DSM-5精
        神疾病診斷準則手冊」之「酒精使用障礙症診斷準則11
        項中」，陳員符合持續渴望或無法戒除或是控制酒精使
        用、渴求或有強烈慾望要喝酒、在會傷害身體的情境下
        反覆喝酒等3項標準，且多次酒後駕駛交通工具之行為
        ，面臨多次法律訴訟及刑法處分，顯已造成顯著苦惱，
        故可診斷為輕度酒精使用障礙症等旨，有慈濟醫院111
        年2月14日慈醫文字第1110000454號號函檢附司法精神
        鑑定報告書1份(下稱本案鑑定報告)附卷可稽（本院卷
        第105頁至第129頁），足證被告已有酒精成癮性之病症
        。
　　　③參以，被告上訴理由自承因學歷不高，得選擇之工作有
        限，於本院復供稱：我14、15歲左右開始在下班時跟工
        地的同事喝維士比、啤酒，後來為了取暖會喝，同事在
        工作時買來也會跟著喝。我現在開怪手，不用下去做，
        身體比較不會濕冷，上下班改騎電動車等語(本院卷第8
        4、86頁)，可見被告主要係於工地從事勞力工作為生，
        生活環境、作息、交友對象、社交型態等，多年來未有
        明顯改變，現改騎之電動車，仍屬刑法第185條之3第1
        項所規定之動力交通工具。被告自述之飲酒原因並非單
        一，非僅為取暖乙事，受限於工作型態之不易改變，可
        預期被告所處生活環境及社交範圍，將來也難有明顯不
        同。
　　　④被告供承：我的父母離婚，有1個哥哥，但沒有聯絡。父
        親住○○，我1個人住○○已一、二十年了等語(本院卷第85
        頁)，可知被告家庭支持功能不佳。本案鑑定報告復認
        ：被告欠缺病識感，如未經完整治療，再為酒後駕駛交
        通工具之風險很高。建議以法院強制力量，要求陳員接
        受酒癮門診治療等語(本院卷109、113頁)。
　　　⑤基上，審酌被告已有酒精成癮症狀，未來客觀生活環境
        難有明顯改變，再犯風險高，復欠缺病識感及家庭支持
        功能不佳等情，難以期待其將來能自我控制，不再違犯
        ，展現之再犯危險性甚高。
　  ⑶被告先前因酒後駕駛行為已曾入監服刑8個月，經此監禁懲
      罰，仍無法控制自己行為，其既已酒精成癮而有再犯之虞
      ，應無法僅藉由刑罰執行遏止其酒後駕車之高度危險性。
      本案鑑定報告亦同認：在未經酒精戒癮治療之情形下，陳
      員直接入監服刑，可能仍無法斷絕或大幅降低其酒後駕駛
      之風險等語(本院卷第111頁)。
　　⑷被告酒後駕駛之行為，影響交通秩序及侵害其他用路權人
      人身、財產安全之嚴重性、危險性均甚鉅，被告此種行為
      已對社會產生相當之危險性，自有於刑罰之外另施以戒癮
      處分之必要。
　　⑸綜上，經審酌被告行為之嚴重性、表現出之危險性，及未
      來行為之期待性，本院認為確有對被告施以酒精戒癮治療
      處分之必要。經參照前揭法務部就刑法第89條提出之立法
      說明，依酒精成癮之治療方式，其治療期間應較為長期。
      另本案鑑定報告雖認為：陳員於精神科門診實施治療與檢
      驗，為期12個月，每月1至2次門診，效果為佳等語(本院
      卷第111頁)，然本案僅被告提起上訴，保安處分具有拘束
      人身自由的性質，與刑罰無異，基於不利益變更禁止原則
      ，認以維持原審諭知之8個月保安處分期間為宜，不再予
      延長(最高法院87年度台上字第1463號刑事判決意旨參照)
      。也就是說：不利益變更禁止原則係禁止對「原審判決之
      刑」為不利益變更，此處的刑罰概念，不受限於刑法雙軌
      制之主刑與從刑，而是廣義包括實質造成被告負擔的制裁
      手段，尤其是保安處分。
　　⑹關於本件戒癮保安處分執行之說明
　　　①刑法第89條第1項：「因酗酒而犯罪，足認其已酗酒成癮
        並有再犯之虞者，於刑之執行前，令入相當處所，施以
        禁戒。」保安處分執行法第49條：「執行禁戒處分處所
        ，應設置醫師及適當之治療設備。」依上開規定，現況
        執行實務，多以機構內處遇即拘束人身自由方式執行酒
        精戒癮處分。
　　　②然而：
　　　　法務部94年3月17日法檢決字第0930053649號函說明：
          行為人因酒癮所生之酗酒行為，經法院宣告禁戒處分
          ，依精神衛生法第3條規定屬精神疾病，宜仿監護處
          分執行之方式執行等旨。
　　　　而關於監護處分之執行，111年2月18日修正後刑法第8
          7條第1項、第2項規定：「因第19條第1項之原因而不
          罰者，其情狀足認有再犯或有危害公共安全之虞時，
          令入相當處所或以適當方式，施以監護(第1項)。有
          第19條第2項及第20條之原因，其情狀足認有再犯或
          有危害公共安全之虞時，於刑之執行完畢或赦免後，
          令入相當處所或以適當方式，施以監護。但必要時，
          得於刑之執行前為之(第2項)。」保安處分執行法第4
          6條(監護處分執行)同步於111年2月18日修正，同年
          月20日施行，依修正後同法第46條第1項規定：「因
          有刑法第十九條第一項、第二項或第二十條之情形，
          而受監護處分者，檢察官應按其情形，指定下列一款
          或數款方式執行之：一、令入司法精神醫院、醫院或
          其他精神醫療機構接受治療。二、令入精神復健機構
          、精神護理機構接受精神照護或復健。三、令入身心
          障礙福利機構或其他適當處所接受照顧或輔導。四、
          交由法定代理人或最近親屬照顧。五、接受特定門診
          治療。六、其他適當之處遇措施。」監護處分之執行
          方式已朝向多元，委由檢察官視個案情節加以擇定。
          反觀刑法第89條第1項酒精戒癮處分，行為人酒精成
          癮嚴重程度，所需治療方式，端視個案不同，與監護
          處分無異，同具有視個案情節不同，應為不同處理之
          性質，然未一併修正檢討。
　　　　是以，審酌保安處分含有拘束身體自由之性質，機構
          內、機構外處遇方式之選擇，對人民行動自由權之侵
          害程度明顯有別，仍應符合比例原則，自無一律「令
          入相當處所」執行之理。因此，刑法第89條第1項「
          令入相當處所」之機構內禁戒處分，解釋上，應得包
          括宣告侵害較小之機構外處遇。另從執行層面來看，
          酒精戒癮處分既比照監護處分執行方式，後者已修正
          為彈性多元，相關執行流程、方式及配套措施，檢察
          機關理當一併檢討修正，應具可執行性。
　　　　又刑法的保安處分是為受刑人的利益，施以額外的「
          更生處分」，使其不再犯罪而避免刑罰的不利益，在
          此同時，社會也因其不再犯罪而受益，準此：
        1.將刑法第89條第1項的禁戒處分執行方式，（狹義）
          限縮只有機構内拘束人身自由該方式（以下稱系爭類
          型），不僅有無視保安處分實質内容之疑，（尤其如
          未依刑法第98條第2項規定，免其刑之全部或一部執
          行時），更有以保安處分名義非法延長刑期的疑慮。
　　  　2.保安處分制度，既有替代或補充刑罰犯罪預防目的的
          矯治或教育機能，關於其執行方式，自不侷限於系爭
          類型，況將刑法第89條第1項的禁戒處分執行方式直
          接與系爭類型劃上等號，恐亦有不當逾越刑罰責任應
          報範疇的疑義（即將保安處分單純定調成僅是為了平
          撫高亢、不穩定的、激盪的民眾違法意識以及法秩序
          的激烈手段）。
　　　　3.參以，同為保安處分的「監護處分」，經修正刑法第
          87條第1項、第2項、保安處分執行法第46條第1項後
          ，執行方式既已不限於機構内處遇，而採取較為彈性
          、多元的途徑，同屬保安處分的「禁戒處分」，其執
          行方式應亦不得過度狹隘解釋僅有系爭類型，致同部
          法律解釋、操作，產生斷裂性、分歧性。
　　　③經參照本案鑑定報告認：如未經完整治療，陳員再為酒
        後駕駛交通工具之風險很高。但陳員之戒癮治療並無以
        拘束人身自由之方式實施為必要，讓其在生活實境中演
        練和檢討拒絕飲酒邀約技巧，也會有較好的效果，故建
        議以判決之強制力，要求陳員在指定之精神科接受酒癮
        門診冶療，每月1至2次門診，為期12個月等語(本院卷
        第109頁至第113頁)。因此，本案雖具有改善被告潛在
        之危險性格，期能達成根治犯罪原因、預防犯罪之特別
        目的，而有宣告保安處分之必要，然本院認本案酒精戒
        癮處分之執行方式，究竟以機構外，抑或機構內處遇為
        宜，宜由檢察官視本案情節及後續執行狀況，擇定最適
        合被告之方式為之，並得彈性調整(例如被告門診出席
        情形不佳，改以機構內治療等)，不宜逕判命被告應施
        以機構內之處遇。是以，原審關於禁戒處分之宣告，未
        及審酌本案鑑定報告及保安處分執行方式朝向彈性多元
        之趨勢，逕命被告應入相當處理施以禁戒，容有未洽。
        則被告上訴請求撤銷戒癮處分之宣告雖無由，然原判決
        此部分既有前揭可議之處，自應由本院撤銷，改判如主
        文第2項所示。
　　⑺刑法第89條第2項規定：禁戒處分執行中認無繼續執行之必
      要者，法院得免其處分之執行。同法第98條第2項：「依
      第八十八條第一項、第八十九條第一項規定宣告之保安處
      分，於處分執行完畢或一部執行而免除後，認為無執行刑
      之必要者，法院得免其刑之全部或一部執行。」依上開規
      定，倘被告執行酒精戒癮處分，經檢察官認成效良好，即
      有縮短處分期間及免除後續有期徒刑全部或一部之執行之
      可能，以此期勉被告能正視己身酒精成癮症狀，確實依檢
      察官執行指揮接受戒癮治療，以期能戒除酒癮，更生再造
      。
  ⒉量刑部分(即駁回上訴部分)
　　⑴按量刑輕重，係屬事實審法院得依職權自由裁量之事項，
      苟已斟酌刑法第57條各款所列情狀而未逾越法定刑度，不
      得遽指為違法；刑罰之量定，固屬法院自由裁量之職權行
      使，但仍應審酌刑法第57條所列各款事由及一切情狀，為
      酌量輕重之標準，並非漫無限制。在同一犯罪事實與情節
      ，如別無其他加重或減輕之原因，下級審法院量定之刑，
      亦無過重或失輕之不當情形，則上級審法院對下級審法院
      之職權行使，原則上應予尊重(最高法院72年台上字第669
      6號、85年度台上字第2446號刑事判決要旨參照)。
　　⑵原審以行為人之責任為基礎，審酌被告有多次酒後駕車前
      科(不含構成累犯該次)，卻不知警惕仍再犯本案，呼氣酒
      精濃度達每公升0.44毫克，已無法安全駕駛，仍騎車上路
      ，漠視自己及參與道路交通公眾之生命、身體、財產法益
      ，危害公共安全，應予嚴懲。參以被告犯後態度良好，暨
      其犯罪動機、目的，於原審自述之智識程度、家庭生活經
      濟狀況等一切情狀(原審卷第195頁)，判處有期徒刑7月。
      核其已審酌量刑事項及說明理由，包括被告上訴理由所稱
      之動機及家庭生活經濟狀況等節，所量處之刑並無違法或
      顯然違反比例原則、罪責相當原則之不當，堪稱允適。被
      告上訴未提出新量刑事證，無非係對原審已為之量刑說明
      ，徒言再事爭執，難認有理，應予駁回。
五、被告於審理期日，經合法傳喚，無正當理由不到庭，爰不待
    其陳述逕行判決。
據上論結，應依刑事訴訟法第368條、第369條第1項本文、第371
條，判決如主文。
本案經檢察官曹智恒提起公訴，檢察官施慶堂到庭執行職務。
中　　華　　民　　國　　111 　年　　3 　　月　　31　　日
                 刑事庭審判長 法  官  林信旭
                              法  官  劉雪惠
                              法  官  廖曉萍
以上正本證明與原本無異。
本件不得上訴。　　　　　　　　　　　　　　　
中　　華　　民　　國　　111 　年　　3 　　月　　31　　日
                              書記官  廖子絜
附錄本案論罪科刑法條：
修正前刑法第185條之3第1項第1款：
駕駛動力交通工具而有下列情形之一者，處二年以下有期徒刑，
得併科二十萬元以下罰金：
一、吐氣所含酒精濃度達每公升零點二五毫克或血液中酒精濃度
    達百分之零點零五以上。